【裁判字號】    94,訴,179
【裁判日期】    950831
【裁判案由】    拆屋還地
【裁判全文】
臺灣苗栗地方法院民事判決               94年度訴字第179號
原      告  甲○○
訴訟代理人  乙○○
            丁○○
被      告  丙○○原名：江和.
訴訟代理人  潘秀華律師
複  代理人  戊○○
上列當事人間請求拆屋還地等事件，本院於民國95年8 月17日言
詞辯論終結，判決如下：
    主  文
被告應將坐落苗栗縣後龍鎮○○段一一五五地號土地、同段一一
五六地號土地上如附圖所示編號一部分面積二點九一平方公尺、
編號二部分面積二四點○一平方公尺、編號三部分面積一點一一
平方公尺、編號四部分面積二一點○四平方公尺、編號五部分面
積一一點九平方公尺、編號六部分面積○點八五平方公尺、編號
七部分面積二點一五平方公尺、編號八部分面積四八點○一平方
公尺、編號九部分面積○點五七平方公尺之地上物拆除，將土地
返還原告。
被告應給付原告新臺幣壹萬貳仟肆佰玖拾伍元，及自民國九十四
年十一月十九日起至清償日止，按週年利率百分之五計算之利息
。
原告其餘之訴駁回。
訴訟費用由被告負擔二分之一，餘由原告負擔。
    事實及理由
一、原告起訴主張：苗栗縣後龍鎮○○段1155、1156地號土地（
    下稱系爭1155、1156地號土地）為原告所有，與被告所有之
    同段1157地號土地（下稱系爭1157地號土地）相毗鄰，上開
    土地之界址前經鈞院以92年度簡上字第50號確定判決確認在
    案，詎被告無合法使用權源，竟擅自占用系爭1155、1156地
    號部分土地，並鋪設、搭建如附圖編號1 至9 所示之地上物
    ，原告屢次請求被告拆除，皆未獲置理。又被告無權占有土
    地多年，受有相當於租金之不當得利，自應返還原告，被告
    占用如附圖編號1 至9 之部分共計112.55平方公尺，原告請
    求自民國94年11月18日民事準備書狀送達被告時往前推算5
    年之不當得利，以每月每平方公尺新臺幣（下同）50元計算
    ，共計337,650 元（50元×112.55平方公尺×12月×5 年＝
    337,650 元），為此爰依民法第767 條規定、不當得利之法
    律關係提起本訴。並聲明：(1)被告應將系爭1155、1156地號
    土地上如附圖所示編號1 部分面積2.91平方公尺、編號2 部
    分面積24.01 平方公尺、編號3 部分面積1.11平方公尺、編
    號4 部分面積21.04 平方公尺、編號5 部分面積11.9平方公
    尺、編號6 部分面積0.85平方公尺、編號7 部分面積2.15平
    方公尺、編號8 部分面積48.01 平方公尺、編號9 部分面積
    0.67平方公尺之地上物拆除，將土地返還原告。(2)被告應給
    付原告337,650 元，及自94年11月18日民事準備書狀送達被
    告之翌日起至清償日止，按週年利率百分之5 計算之利息。
二、被告之抗辯：
  (一)鈞院92年度簡上字第50號確認界址事件中，地政機關前後2
    次測量結果有歧異，被告對該判決認定之測量基準仍有爭執
    ，也已提起再審之訴，目前尚在審理中，如再審有理由，將
    會影響本件的結果，是被告占用是否無法律上的原因，尚有
    疑義。
  (二)原告以1 個月1 平方公尺50元作為不當得利計算之標準，並
    無依據。並聲明：原告之訴駁回。
三、原告主張：系爭1155、1156地號土地為原告所有，與被告所
    有之系爭1157地號土地相毗鄰，上開土地之界址前經本院以
    92年度簡上字第50號確定判決認定，如附圖編號1 至9 所示
    之地上物為被告所鋪設、搭建等情，業據其提出土地登記謄
    本、本院92年度簡上字第50號判決、照片8 幀（見卷第8 至
    13、119 至122 頁）為證，且為被告所不爭執，又系爭1155
    、1156地號土地上確實鋪設、搭建有如附圖編號1 至9 所示
    之地上物存在，此經本院至現場勘驗屬實，並有勘驗筆錄、
    現場圖、現場照片、本院囑託苗栗縣竹南地政事務所繪製之
    複丈成果圖在卷可考（見卷第105 至112 、190 至199 、20
    5 頁），堪認為真實。
四、按所有人對於無權占有或侵奪其所有物者，得請求返還之。
    對於妨害其所有權者，得請求除去之。有妨害其所有權之虞
    者，得請求防止之，民法第767 條定有明文。被告雖以：本
    院92年度簡上字第50號確認界址事件，被告對地政機關之測
    量基準仍有爭執，已提起再審之訴，被告占用是否無法律上
    的原因，尚有疑義等語為辯，惟按除別有規定外，確定之終
    局判決就經裁判之訴訟標的，有既判力，民事訴訟法第400
    條第1 項著有規定，系爭1155、1156地號土地與系爭1157地
    號土地間之界址既經本院以92年度簡上字第50號民事確定判
    決認定明確，被告復就此為爭執，顯無足採，且被告未能說
    明其占有系爭1155、1156地號土地上如附圖編號1 至9 所示
    部分土地有何法律上之權源，自屬無權占有。從而，原告本
    於民法第767 條規定，訴請被告應將系爭1155、1156地號土
    地上如附圖編號1 至9 所示部分之地上物拆除，將土地返還
    原告，為有理由，應予准許。
五、再按無法律上之原因而受利益，致他人受損害者，應返還其
    利益，民法第179 條定有明文。本件被告無權占有系爭1155
    、1156地號部分土地，受有相當於租金之利益，且依社會常
    情足認原告因而受有相當於租金之損害，是原告基於不當得
    利之法律關係，訴請被告返還自94年11月18日民事準備書狀
    送達被告時往前推算5 年相當於租金之利益，核屬有據。另
    按城市地方房屋之租金，以不超過土地及其建築物申報總價
    年息百分之10為限；上開規定於租用基地建築房屋之情形準
    用之，土地法第97條第1 項、第105 條分別規定明確。經查
    ：系爭1155地號土地於93年1 月申報地價為每平方公尺448
    元，系爭1156地號土地於93年1 月申報地價為每平方公尺36
    8 元，有原告提出之土地登記謄本在卷可證（見卷第119 、
    120 頁），兩造並同意關於相當於租金之不當得利，以上開
    申報地價之金額為基準來計算（見卷第210 、211 頁），又
    審酌系爭1155、1156地號土地附近均為住家及農田，旁有產
    業道路，經數百公尺可連接苗13線，至後龍鎮市區車程約5
    分鐘等情，業經本院勘驗明確，並有勘驗筆錄、現場圖、現
    場照片在卷可憑（見卷第59至60、190 至196 頁），本院認
    本件應按申報地價額年息百分之6 計算為適當，從而原告得
    請求被告給付5 年相當於租金之不當得利共計12,495元（系
    爭1155地號土地部分：448 元×0.06×2.91平方公尺×5 年
    ＝391 元【元以下4 捨5 入，下同】，系爭1156地號土地部
    分：368 元×0.06×109.64平方公尺×5 年＝12,104元，39
    1 元＋12,104元＝12,495元）。
六、復按給付無確定期限者，債務人於債權人得請求給付時，經
    其催告而未為給付，自受催告時起，負遲延責任。其經債權
    人起訴而送達訴狀，或依督促程序送達支付命令，或為其他
    相類之行為者，與催告有同一之效力，民法第229 條第2 項
    定有明文。本件原告就相當於租金之不當得利之請求，係在
    94年11月18日民事準備書狀中始行提出，從而原告基於不當
    得利之法律關係，請求被告給付原告12,495元，及自94年11
    月18日民事準備書狀送達被告之翌日即94年11月19日起至清
    償日止，按週年利率百分之5 計算之法定遲延利息，洵屬有
    據。
七、綜上，原告基於民法第767 條規定及不當得利之法律關係，
    請求判決如主文第1 、2 項所示，為有理由，應予准許，其
    餘請求，則屬無據，應予駁回。
八、本件事證已臻明確，兩造其餘攻防方法及所提證據，業經審
    酌，核與本件判決結果無影響，爰不逐一論述，併此敘明。
九、據上論結，本件原告之訴一部為有理由，一部為無理由，依
    民事訴訟法第79條，判決如主文。
中    華    民    國    95    年    8     月    31    日
                  民事庭法  官  張 文 毓
以上正本係照原本作成。
如不服本判決，應於送達後20日內向本院提出上訴狀（須附繕本
）。
                        書記官  黎 東 成
中    華    民    國    95    年    8     月    31    日


司法院資訊處製作；財團法人民間司法改革基金會備份。
